【裁判字號】    97,訴,1151
【裁判日期】    971029
【裁判案由】    確認通行權存在等
【裁判全文】
臺灣板橋地方法院民事判決              97年度訴字第1151號
原      告
即反訴被告  甲○○
訴訟代理人  曾秋美
            林廷隆  律師
原      告  乙  ○
訴訟代理人  林廷隆  律師
被      告
即反訴原告  丁○○
                      2樓
            丙○○
前 列二 人
共      同
訴訟代理人  梁裕勝  律師
上列當事人間請求確認通行權存在等事件，經本院於民國97年10
月8日言詞辯論終結，判決如下：
    主  文
原告之訴駁回。
反訴原告之訴駁回。
本訴訴訟費用由原告負擔；反訴訴訟費用由反訴原告負擔。
    事實及理由
一、原告乙○暨原告即反訴被告甲○○主張：
  (一)本訴部分：
    1.緣原告乙○系坐落臺北縣樹林市○○○段25-4地號土地所
      有人，同地段25-5地號、25-6地號係分割自25地號土地，
      25-8地號則係分割自25-5地號土地，而25地號土地原所有
      權人林靜雄、林美女、林慶豐、林明豐、乙○、林員、林
      品、林庭壽等於民國（下同）78年9 月28日曾簽訂分割協
      議書約定於「所有權人：林庭壽、林靜雄、王品、與林德
      （出售予林慶豐、林明豐）、乙○之分界線為中心，雙方
      各留寬三米（共六米）與分界線相同長度做為道路，以利
      雙方交通之用地。25-6地號土地歸林慶豐、林明豐取得後
      ，林慶豐、林明豐於95年10月24日出售予許東明，25-5地
      號土地分割後，25-8地號土地亦歸許東明所有，許東明則
      於96年8 月24日將25-6地號及25-8地號土地出售予被告丁○○、丙○○。從而依最高法院48年台上字第1065號判例
      意旨，被告丁○○、丙○○自有遵守前揭分割契約之義務
      ，然被告丁○○、丙○○買受25-6及25-8地號土地後，竟
      將附圖所示斜線部分自與25地號土地分界線原應留作3 米
      寬道路面積約49平方公尺之土地圍住，因而影響原告之通
      行，顯已違反前揭分割契約約定。
    2.又原告甲○○所有之24地號土地與公路並無適宜之聯絡，
      平日均係依25地號土地與25-4、25-5、25-8、25-6地號土
      地間所留之6 米寬道路作為進出之道路，因被告將系爭土
      地圍住後，變成只有3 米寬之道路，根本無法讓兩部車會
      車或供消防車行駛救災之用，就現代生活而言，仍須被告
      提供其3 米寬之土地作為道路使用，才是適宜之聯絡，則
      依民法第787條第1項之規定，原告甲○○亦得請求被告將
      附圖所示斜線部分土地之地上物拆除，留作通路供原告通
      行。且依實施區域計畫地區建築管理辦法第11條第4 款之
      規定，通路寬度應為6 公尺（見原證12），所以被告主張
      現有通道已足供原告與公路適宜之聯絡，顯牴觸前揭實施
      區域計畫地區建築管理辦法之規定。至於被告稱原告尚需
      通行長約50公尺之巷道，而該巷道僅寬約3 米等語，惟該
      寬約3 米之巷道係舊有巷道，將來不論係依實施區域計畫
      地區建築管理辦法之規定，該巷道旁之建物拆除改建或依
      都市計畫法、區域計畫法所規畫之道路之寬度均不可能維
      持舊有之3 米巷道，一定會拓寬，因此不能以該巷道現僅
      寬3 米即認現有通路足供原告與公路適宜之聯絡，如此將
      無法符合社會之進步。
    3.被告主張從25地號土地新建房屋門前測量至25-6、25-8地
      號土地上之鐵皮圍籬有7.1 米之距離，25地號土地上新建
      房屋門前至其臨時搭建鐵皮圍籬有4 米之距離，依建築設
      計上開空間係作為通道之用云云。惟查依卷內台北縣樹林
      市○○○段北縣府96樹建字第0316號建地與桃子腳24、25
      -4、25-5地號協議書可知，25地號土地所有權人係同意留
      從分界線起算之2.6 米空地，不得設置停車位或圍牆，應
      提供給大眾永久無償作通路使用，至於從分界線2.6 米以
      後，因屬私人之土地，該所有權人要如何規畫使用，原告
      無法干涉，原告亦不知是否如被告所稱係作為通道或停車
      位之用，所以縱係如被告所稱係作為通道之用，亦係供該
      土地所有權人之用，其不提供原告使用，原告亦無法使用
      ，不能因此而認原告無通行被告系爭土地之必要。
    4.為此，爰聲明求為判決：被告應將其所有坐落臺北縣樹林
      市○○○段25-6、25-8地號土地如附圖所示斜線部分面積
      49平方公尺之地上物拆除，留作通路供原告通行。
  (二)反訴部分：
    1.依原證5 分割協議書約定，反訴原告本就有義務提供系爭
      土地予反訴被告通行之用，反訴原告請求償金顯無理由。
    2.退步言之，若認反訴原告得請求償金，惟按系爭土地屬特
      定農業區，四周均是住宅，並非熱鬧之市區商圈，所以反
      訴原告主張以申報地價年息百分之10來計算償金顯然太高
      。
    3.為此，聲明求為判決：反訴原告之訴駁回。
二、被告（即反訴原告）抗辯：
  (一)本訴部分：
    1.被告不受原證5 協議書（此部分應係原告乙○之主張）之
      拘束。
      (1)該協議書係於78年9 月28日簽訂，被告並非上開協議書
        之當事人。被告所有坐落台北縣樹林市○○○段25-6地
        號及25-8地號土地（下稱系爭土地），係於96年8 月15
        日向訴外人許東明購買，有不動產買賣契約書1 份可證
        （被證1） 。系爭土地如原告起訴狀附圖所示斜線部份
        上之如原證八相片地上物，原告自承係於96年4 月13日
        施作，足證系爭地上物於被告購買之初即已設置，被告
        實無從知悉系爭土地部份有充作道路使用分管之協議，
        亦無可得而知之情形，依大法官會議第349 號解釋之意
        旨，被告應不受前揭協議書之拘束，原告乙○之主張顯
        無理由。
    2.原告甲○○主張袋地通行權應無理由。
      (1)原告甲○○所有之24地號土地為田地，以往已有通路通
        行至田地，且從原告起訴狀所附原證8 照片觀之，24地
        號田地與公路並非無適宜之聯絡。再從被告提出之原證
        11前兩紙相片，亦可看出系爭原有通路與現今通路範圍
        並無不同，原告指稱圍籬內之土地原供作通路，應非事
        實，是原告甲○○請求與民法第787 條第1 項規定不符
        ，委無足採。
      (2)又經鈞院現場履勘測量結果，從坐落於被告所有25-6、
        25-8地號土地上之鐵皮圍籬測量至坐落25地號土地上臨
        時鐵皮圍籬有3.1 米之距離（被證2） （下稱系爭通路
        ）已足供原告通行之用，且除需通行系爭通路外，尚需
        通行長約50公尺，寬均僅約3 米之巷道（被證3） 與公
        路聯絡，此巷道原本即無法讓兩部車會車，是本件依附
        近環境現況考量，現有系爭3.1 米通道已足供原告與公
        路適宜之聯絡。另按原告主張實施區域計劃地建築管理
        辦法第11條第4 款係規定，為一定建築面積私設通路之
        限制規定，與本件現有通路是否已足供原告與公路適宜
        之聯絡無關。
      (3)末查，25地號土地上新建房屋門前至其臨時搭建鐵皮圍
        籬有4 米之距離，依建築設計上開空間係作為通道之用
        ，此從該新建房屋每棟之停車位均設計於一樓屋內甚明
        （被證4） ，就此事實原告並無爭執，故原告甲○○依
        現況可通行25地號土地上新建房屋門前至25-6、25-8地
        號土地上鐵皮圍籬間7.1 米之通道，原告就現有已存在
        之7.1 米通道不主張通行權，反而請求被告拆除地上物
        供通行，與民法第787 條第2 項違背，難認原告甲○○
        主張有理由。
    3.為此，聲明求為判決：駁回原告之訴。
  (二)反訴部分：
    1.縱使鈞院認定反訴原告應將本訴地上物拆除，依民法第78
      7 條第1 項規定，反訴原告得請求反訴被告甲○○自本訴
      地上物拆除之日起按月給付反訴原告1,078 元【計算式：
      2,640 元×（44＋5 ）×10％÷12﹦1,078 元】
    2.為此，聲明求為判決：反訴被告甲○○應自本訴之地上物
      拆除日起，按月給付反訴原告新臺幣1,078 元。
三、本院查：
  (一)本件原告乙○主張其系坐落臺北縣樹林市○○○段25-4地號
    土地所有人，同地段25-5地號、25-6地號係分割自25地號土
    地，25-8地號則係分割自25-5地號土地，而25地號土地原所
    有權人林靜雄、林美女、林慶豐、林明豐、乙○、林員、林
    品、林庭壽等於78年9 月28日曾簽訂分割協議書約定於「所
    有權人：林庭壽、林靜雄、王品、與林德（出售予林慶豐、
    林明豐）、乙○之分界線為中心，雙方各留寬三米（共六米
    ）與分界線相同長度做為道路，以利雙方交通之用地。25-6
    地號土地歸林慶豐、林明豐取得後，林慶豐、林明豐於95年
    10月24日出售予許東明，25-5地號土地分割後，25-8地號土
    地亦歸許東明所有，許東明則於96年8 月24日將25-6地號及
    25-8地號土地出售予被告丁○○、丙○○。依最高法院48年
    台上字第1065號判例意旨，被告丁○○、丙○○自有遵守前
    揭分割契約之義務，然被告丁○○、丙○○買受25-6及25-8
    地號土地後，竟將附圖所示斜線部分自與25地號土地分界線
    原應留作3 米寬道路面積約49平方公尺之土地圍住，因而影
    響原告之通行，顯已違反前揭分割契約約定。被告則抗辯其
    不受該協議之拘束。經查：
    1.按共有人於與其他共有人訂立共有物分割或分管之特約後
      ，縱將其應有部分讓與第三人，其分割或分管契約，對於
      受讓人仍繼續存在，此雖有最高法院48年度台上字第1065
      號判例意旨可參，惟按「最高法院48 年 度台上字第1065
      號判例，認為共有人於與其他共有人訂立共有物分割或分
      管之特約後，縱將其應有部分讓與第三人，其分割或分管
      契約，對於受讓人仍繼續存在，就維持法律秩序之安定性
      而言，固有其必要，惟應有部分之受讓人若不知悉有分管
      契約，亦無可得而知之情形，受讓人仍受讓與人所訂分管
      契約之拘束，有使善意第三人受不測損害之虞，與憲法保
      障人民財產權之意旨有違，首開判例在此範圍內，嗣後應
      不再援用。」大法官會議第349 號解釋參照。
    2.原告乙○主張有分管契約，係以協議書為證，惟該協議書
      係於78年9 月28日簽訂，被告並非上開協議書之當事人，
      有協議書在卷可稽（原證5） 。被告所有坐落台北縣樹林
      市○○○段25-6 地 號及25-8地號土地，係於96年8 月15
      日向訴外人許東明購買，有不動產買賣契約書1 份可證（
      被證1） 。系爭土地如原告起訴狀附圖所示斜線部份上之
      如原證8 相片地上物，原告自承係於96年4 月13日施作，
      足證系爭地上物於被告購買之初即已設置。被告抗辯其於
      受讓系爭土地時並不知有該分管契約，而原告乙○又未能
      舉證證明被告於受讓時已知悉有分管契約，或可得而知之
      情形，依上開說明，被告自不受該分管契約之拘束。
    3.綜上，原告乙○之主張，不可採信。
  (二)又原告甲○○主張其所有之24地號土地與公路並無適宜之聯
    絡，平日均係依25地號土地與25-4、25-5、25-8、25-6地號
    土地間所留之6 米寬道路作為進出之道路，因被告將系爭土
    地圍住後，變成只有3 米寬之道路，根本無法讓兩部車會車
    或供消防車行駛救災之用，就現代生活而言，仍須被告提供
    其3 米寬之土地作為道路使用，才是適宜之聯絡，則依民法
    第787 條第1 項之規定，原告甲○○亦得請求被告將附圖所
    示斜線部分土地之地上物拆除，留作通路供原告通行。被告
    則抗辯稱：原告甲○○所有之24地號土地為田地，以往已有
    通路通行至田地，且從原告起訴狀所附原證8 相片觀之，24
    地號田地與公路並非無適宜之聯絡。經查：
    1.按土地因與公路無適宜之聯絡，致不能為通常之使用者，
      土地所有人得通行周圍土地以至公路。有通行權人，應於
      通行必要之範圍內，擇其周圍地損害最少之處所及方法為
      之，民法第787 條定有明文。又該條第1 項所定鄰地通行
      權，須以土地與公路無適宜之聯絡為其要件，而是否與公
      路無適宜之聯絡致不能為通常之使用，應依其現在使用之
      方法判斷之。次「按土地所有人於善盡利用其所有之土地
      後，其土地仍與公路無適宜之聯絡，致不能為通常使用者
      ，始得通行周圍地以至公路。」（最高法院85年度台上字
      第1692號判決意旨參照）、「按土地因與公路無適宜之聯
      絡，致不能為通常使用者，土地所有人雖得通行周圍地以
      至公路，惟應於通行必要之範圍內，擇其周圍地損害最少
      之處所及方法為之，民法第787 條規定甚明。所謂得通行
      之周圍地，並不以現為道路，或係最近之聯絡捷徑為限；
      且如有多數周圍地可供通行，應比較各土地所有人可能受
      有之損害，擇其損害最少之處所通行之。．．．民法第78
      7 條所定之通行權，係為促進袋地之利用，而令周圍地所
      有人負容忍通行之義務，為對周圍地所有權所加之限制。
      故其通行範圍應以使土地（袋地）得為「通常使用」為已
      足，不得因通行權人個人特殊用途、或道路是否整齊美觀
      之市容考量，而損及周圍地所有人之利益。」（最高法院
      92年度台上字第1399號判決意旨參照）、「按鄰地通行權
      為鄰地所有權之擴張，其目的在解決與公路無適宜聯絡之
      土地之通行問題，自應限於必要之程度，且應選擇對鄰地
      損害最少之處所為之。其目的並不在解決鄰地之建築上之
      問題，自不能僅以建築法或建築技術上之規定為立論之基
      礎。故鄰地如已有通路且能通行汽車，要不能以該通路與
      建築法或建築技術之規定不合，而要求通行其鄰地。」（
      最高法院83年度台上字第1606號判決意旨參照）。則依上
      開說明，主張民法第787 條之袋地通行權，必須擇其周圍
      地損害最少之處所及方法為之，至所謂得通行之周圍地，
      並不以現為道路，或係最近之聯絡捷徑為限；且如有多數
      周圍地可供通行，應比較各土地所有人可能受有之損害，
      擇其損害最少之處所通行之。
    2.本件原告甲○○所有之24地號土地地目為田，有土地謄本
      在卷可查（原證1） ，由原告起訴狀所附原證8 照片觀之
      ，24地號田地與公路並非無聯絡之通路。經本院現場履勘
      測量結果，從坐落於被告所有25-6、25-8地號土地上之鐵
      皮圍籬測量至坐落25地號土地上臨時鐵皮圍籬有3.1 米之
      距離，有勘驗筆錄及現場照片可憑（本院卷第36頁、被證
      2） ，該通路（下稱系爭通路）現已供原告甲○○通行之
      用，為兩造所不爭執。又原告甲○○除通行系爭通路外，
      尚需通行長約50公尺，寬均僅約3 米之巷道（被証3） ，
      與公路聯絡，由是觀之，原告甲○○所有之土地為田地，
      參酌附近環境現況巷道約3 米寬，現有系爭3.1 米通路已
      足供原告甲○○與公路適宜之聯絡。況鄰近25地號土地上
      新建房屋門前至其臨時搭建鐵皮圍籬有4 米之距離（見上
      開勘驗筆錄），依建築設計上開空間係作為通道之用，此
      由該新建房屋每棟之停車位均設計於一樓屋內至明（被證
      4） ，依現況觀之，原告甲○○亦可主張通行25地號土地
      上新建房屋門前至25-6、25-8地號土地上鐵皮圍籬間之通
      路，共計7.1 米寬，原告甲○○不就此通道主張通行權，
      而請求被告拆除地上物供通行，亦與民法第787 條第2 項
      規定不符。至於原告甲○○主張實施區域計劃地建築管理
      辦法第11條第4 款規定，為一定建築面積私設通路之限制
      規定，與本件現有通路是否已足供原告甲○○與公路適宜
      之聯絡無關。
    3.綜上，原告甲○○之上開土地並非「袋地」，且通行被告
      所有上開2 筆土地對被告造成之損害較大，自不得主張通
      行被告所有之25-6、25-8地號土地，原告甲○○之主張亦
      不可採信。
  (三)從而，原告請求被告將其所有坐落臺北縣樹林市○○○段25
    -6、25-8地號土地如附圖所示斜線部分面積49平方公尺之地
    上物拆除，留作通路供原告通行，為無理由，應予駁回。
  (四)本件原告之訴，為無理由，應予駁回，已如前述，被告依民
    法第78 7條第1 項規定，反訴原告得請求反訴被告甲○○自
    本訴地上物拆除之日起按月給付反訴原告1,078 元【計算式
    ：2,640 元×（44＋5） ×10％÷12﹦1,078 元】，亦無理
    由，應予駁回。
  (五)本件事證已臻明確，兩造其餘攻擊、防禦方法及舉證，於判
    決結果不生影響，爰毋庸一一論述，併此敘明。
四、結論：本訴原告及反訴原告之訴，均為無理由，依民事訴訟
    法第78條、第85條第1 項前段，判決如主文。
中    華    民    國    97    年    10    月    29    日
                  民事第一庭    法  官  李世貴
以上正本係照原本作成
如對本判決上訴，須於判決送達後20日內向本院提出上訴狀
中    華    民    國    97    年    11    月    03    日
                                書記官  蘇哲男


司法院資訊處製作；財團法人民間司法改革基金會備份。
